【裁判字號】    90,上訴,844
【裁判日期】    900522
【裁判案由】    妨害自由等
【裁判全文】
臺灣高等法院刑事判決                              九十年度上訴字第八四四號
    上  訴  人
    即  被  告  乙○○
    選任辯護人  陳石山
右上訴人因家庭暴力妨害自由等案件，不服臺灣板橋地方法院八十九年度易字第三五
九七號，中華民國九十年一月五日第一審判決（起訴案號：臺灣板橋地方法院檢察署
八十九年度偵字第一四三○二號）提起上訴，本院判決如左：
    主  文
原判決撤銷。
乙○○傷害人之身體，處有期徒刑肆月，如易科罰金，以參百元折算壹日。又以脅迫
使人行無義務之事，處有期徒刑貳月，如易科罰金，以參百元折算壹日。應執行有期
徒刑伍月，如易科罰金，以參百元折算壹日。
    事  實
一、乙○○與甲○○係夫妻關係，為家庭暴力防治法所稱之家庭成員。於民國八十九
    年六月十一日上午九時許，在臺北縣新莊市○○街一０一之一號住所，乙○○因
    不滿其妻甲○○與友人唱歌後一夜未歸，乃基於傷害之故意，於吳女返家進門時
    ，先以吳女營業美容院所用之梳子擲向吳女，並出手掌摑吳女左臉，拉扯吳女頭
    髮、雙手，及毆打其頭部，再以腳踹踢吳女背部，繼持家中之菜刀刀背敲打其耳
    朵、腳部，致使吳女受有額頭瘀腫傷、右上臂瘀腫傷、左上臂瘀腫傷、右膝瘀腫
    傷、左上腿瘀腫傷、左耳膜破裂等傷害。復另行起意，以該菜刀架住吳女脖子，
    脅迫吳女預立遺書，及強令吳女面對家中土地公神像跪下，使甲○○行無義務之
    事，嗣於同日上午十一時許，經二人之女范筱珮報警，乙○○始作罷。
二、案經甲○○訴請臺灣板橋地方法院檢察署檢察官偵查起訴。
    理  由
一、訊據被告乙○○僅坦承掌摑告訴人甲○○一巴掌，並令其跪下之行為，其餘均矢
    口否認，辯稱：伊只有打她耳光，梳子摔在地上，沒用腳踹她，也沒有拿刀子架
    住她脖子，是她先拿刀稱要跟伊拼命，伊始將刀奪下，造成她受傷，頭部傷可能
    是拉扯時所造成，且叫她跪在土地公神像前面好好反省，並無叫她預立遺書及不
    准她上廁所，且伊女范筱珮所為不利於伊之證言，均係告訴人所教導等語。惟查
    右揭事實，業據告訴人甲○○於偵審中指述甚詳，核與證人即兩造之女范筱珮於
    偵查中及原審法院證述情節，大致相符，並提出診斷證明書乙紙附卷可稽。而證
    人范筱珮為兩造之女，作證時已年滿十三歲，應已知事理，衡情應無偏頗一方之
    必要，所述之證詞，應可採信。再查，被告令告訴人下跪於地之際，被告之妹丙○○、告訴人之妹吳玉蘭曾先後至被告宅內，目擊告訴人跪於土地公面前，亦經
    證人丙○○、吳玉蘭先後到庭證述在卷。又告訴人於遭被告傷害及強令跪地後，
    經其女范筱珮報警處理，臺北縣警察局新莊分局光華派出所警員林景盛隨即赴現
    場處理之情，業據證人林景盛至原審證述屬實，是依告訴人所提出之診斷證明書
    證明其確實受有傷害及隨即報警處理之過程，足認告訴人所指，應屬非虛。況被
    告因對於告訴人甲○○實施上開家庭暴力行為，經告訴人向原審法院民事庭請求
    核發民事通常保護令，由該院於八十九年八月三日以八十九年家護字第四三三號
    准予聲請，裁定被告不得對於告訴人及其子女范筱珮、范芷萍實施身體或精神上
    不法侵害之行為，亦不得直接或間接對於渠等為騷擾之聯絡行為，並經本院駁回
    被告抗告在案，此有該院八十九年家護字第四三三號、本法院八十九年度家護抗
    字第一三一號民事裁定附卷可證，參以被告亦坦承掌摑告訴人及強令其跪下等情
    ，顯見被告確有為上開傷害及強使人行無義務之事之行為甚明，前開所辯，顯係
    事後卸責避就之詞，不足採信，從而罪證明確，被告犯行堪以認定。
二、核被告所為，係犯刑法第二百七十七條第一項之傷害罪，及同法第三百零四條第
    一項之強制罪。被告所犯前開二罪，犯意各別，行為互異，應予分論併罰。原審
    予以論罪科刑，固非無據。惟查：(一)原判決認定被告犯罪事實，認被告持水果
    刀刀背敲打吳女耳朵、腳部，並強令其跪下，致使吳女受有額頭瘀腫傷、右上臂
    瘀腫傷、左上臂瘀腫傷、右膝瘀腫傷、左上腿瘀腫傷、左耳膜破裂等傷害，然據
    被告於本院供稱：刀子是菜刀，非水果刀；核與被告之女范筱珮於偵查中（偵查
    卷第六頁背面）、原審（原審卷第五十五頁）證稱被告拿菜刀，及告訴人之妹吳
    玉蘭於原審（原審卷第三十一頁）及本院證稱現場有看到菜刀之情節相符，原判
    決認定係水果刀已有未合。再告訴人雙臂之瘀腫傷，被告如何造成？原判決亦未
    敘明。(二)原判決以被告強令吳女下跪時，不准吳女如廁，至同日十一時許經其
    等之女報警止，認被告以非法方法剝奪吳女之行動自由三小時，係犯刑法第三百
    零二條第一項之妨害自由罪。然據證人吳玉蘭於本院證稱：進去被告住處時，見
    伊姐跪在地上，姐說被告不准她上廁所，講完就自己起來上廁所，回來姐夫又叫
    她跪下，伊姐看到警察到時，自己就站起來，未聽到姐夫不准姐上廁所等語；及
    證人丙○○於本院證稱：被告有叫吳女跪在土地公前面，跪跪站站，伊進去時吳
    女就過來抱著伊哭訴，說被告要殺她等語；足見被告雖強令吳女下跪，而吳女於
    其妹或被告之妹、警察到場時，尚能自行站起前往如廁，或抱著親人哭訴，顯見
    其行動自由尚未被剝奪，尚難論以刑法第三百零二條第一項之妨害自由罪責，原
    判決認被告係犯刑法第三百零二條第一項之妨害自由罪，尚有未洽。被告上訴意
    旨指摘原判決此部分不當，為有理由，惟仍執前詞，否認強制罪犯行，並不足採
    。原判決既有上開可議之處，自應由本院撤銷改判。爰審酌被告以細故即施家庭
    暴力，有違男女平權，並參酌犯罪手段、方法、被害人之傷情、被告犯後態度，
    及其他一切情狀，量處如主文所示之刑，並定其應執行刑，及諭知易科罰金之折
    算標準，以示懲儆。
據上論斷，應依刑事訴訟法第三百六十九條第一項前段、第三百六十四條、第二百九
十九條第一項前段，刑法第二百七十七條第一項、第三百零四條第一項、第四十一條
滴一項、第五十一條第五款，罰金罰鍰提高標準條例第一條前段、第二條，判決如主
文。本案經檢察官費玲玲到庭執行職務。
中      華      民      國      九十      年      五      月    廿二    日
                              臺灣高等法院刑事第十三庭
                                  審判長法  官  蔡    燉
                                        法  官  周  占  春
                                        法  官  李  春  地
右正本證明與原本無異。
如不服本判決應於收受送達後十日內向本院提出上訴書狀，其未敘述上訴之理由者並
得於提起上訴後十日內向本院補提理由書（均須按他造當事人之人數附繕本）。
                                        書記官  王  忠  良
中    華    民    國     九十     年       五       月       二十九     日
附錄：本案論罪科刑法條全文
刑法第二百七十七條第一項
傷害人之身體或健康者，處三年以下有期徒刑、拘役或一千元以下罰金。
刑法第三百零四條第一項
以強暴、脅迫使人行無義務之事或妨害人行使權利者，處三年以下有期徒刑、拘役或
三百元以下罰金。


司法院資訊處製作；財團法人民間司法改革基金會備份。
